Inventaris van het archief van de Directie Materieel Koninklijke Landmacht (DMKL), voorheen Dienst Kwartiermeester Generaal (DKMG), (1968) 1970-1979 (1981)
Nationaal Archief, Den Haag
Ministerie van Defensie: Directie Materieel Koninklijke Landmacht (DMKL), voorheen Dienst Kwartiermeester Generaal (DKMG)
KL / Directie Materieel
1939-1995
merendeel 1945-1985
D26
19.80 meter; 743 inventarisnummers.
Normale geschreven, getypte en gedrukte documenten, geen bijzondere handschriften.
Nationaal Archief, Den Haag
Ministerie van Defensie / Directie Materieel Koninklijke Landmacht (DMKL) (1968), 1970-1979 (1981)
Dienst Kwartiermeester-Generaal (DKMG)
De taak van de Directie Materieel Koninklijke Landmacht (DMKL) was het voeren van het materieelbeleid, gericht op het voorzien in, beheer en onderhoud van materieel voor het krijgsmachtdeel. Zij was de eerst verantwoordelijke voor het materieel-logistieke proces. De directie was opgebouwd uit verschillende afdelingen ieder met hun eigen doelstelling, waaronder Bijzondere Opdrachten, Kabinet, Plannen, Controller, Aanschaf, Techniek, Logistiek, Personeel. Het archief bestaat uit twee delen. Het eerste loopt tot 1 januari 1975, het tweede tot 1 januari 1980. Het bevat naast (jaar)verslagen van diverse afdelingen, (tijdelijke) commissies, werk- of projectgroepen, stukken betreffende de structuur van de organisatie, automatisering, personeelsaangelegenheden en rechtspersonen. Veel stukken, veelal geordend op onderwerp, hangen samen met de taakuitoefening van de DMKL: materieelbehoefte en aanschafbeleid, beheer en onderhoud, wapensystemen en munitie, vaar- en voertuigen, bevoorrading, operationele aangelegenheden, veiligheid, research, communicatie- en detectiematerieel en onroerende goederen. Ook zijn er stukken te vinden over samenwerking met internationale organisaties.
Archiefvorming
Geschiedenis van de archiefvormer
Geschiedenis van de Directie Materieel Koninklijke Landmacht
Na de Tweede Wereldoorlog werd er in de Koninklijke Landmacht (KL) een nieuwe organisatie voor de materieelverzorging in het leven geroepen, de Kwartiermeester-Generaal (KMG). Deze had drie taken: materieelvoorziening, instandhouden van materieel en het afstoten van materieel.
In 1950 kwam de Directeur Materieel Landmacht (DML) in de plaats van de KMG. De DML had veel minder taken dan de voormalige KMG. De verantwoordelijkheid over de materieelverzorging moest hij delen met de Chef Generale Staf (CGS). De DML was alleen nog verantwoordelijk voor de technische ontwikkeling van nieuwe artikelen, waaronder het vaststellen van technische eisen, en het verwerven daarvan, ook tot 1953 ten behoeve van de Luchtmacht.
In 1960 werd de KMG weer in het leven geroepen en de DML verdween weer uit beeld. De KMG kreeg bovendien de Dienst Kwartiermeester-Generaal (DKMG) onder zich. De DKMG nam de taken van de DML over. De KMG was verantwoording schuldig aan de CGS voor het logistieke en technische deel van zijn taak. De DKMG had een coördinerende en dirigerende taak.
In 1964, bij een functionele taakverdeling, kwam de KMG onder rechtstreeks bevel van de Staatssecretaris KL te staan, nevengeschikt aan de CGS. Na een aantal jaren van organisatorische kalmte presenteerde de Staatssecretaris KL, J.C.E. Haex, in 1968 ingrijpende herstructureringsplannen. Zijn voorstellen hadden betrekking op de gehele KL, uitgezonderd het Eerste Legerkorps (1 LK). De doelstelling was bezuinigen, of liever 'het terugdringen van exploitatiekosten ten gunste van de investeringen'. Daarnaast hoopte Haex ook de bestuurbaarheid van de KL-organisatie te vergroten. Binnen de top van de KL wilde hij een duidelijkere taakscheiding realiseren. De constituerende oftewel beleidsvormende taak moest toevallen aan de Legerraad. De leden van deze raad waren de Staatssecretaris KL, de plaatsvervangend (plv) Secretaris-Generaal KL (welke functies later werden opgeheven, waarmee dus ook het lidmaatschap van de Legerraad werd opgeheven), de CGS (later Chef Landmachtstaf, CLAS), Opperofficier Personeel KL (OOPKL, later Directeur Personeel Koninklijke Landmacht, DPKL), de Directeur Administratieve Diensten Landmacht (DAD/La, later Directeur Economisch Beheer Koninklijke Landmacht, DEBKL) en de KMG (later Directeur Materieel Koninklijke Landmacht, DMKL). De dirigerende taken werden in handen gelegd van hun staven en diensten/directies. De taak van de DKMG was en bleef het voeren van het materieelbeleid van de KL, gericht op het voorzien in en instandhouden van materieel. Zij was de eerst verantwoordelijke instantie voor het materieel-logistieke proces binnen de KL.
Aan het hoofd stond de KMG. Hij was lid van de Legerraad en van de Materieelraad. Van 1 november 1969 tot en met 30 april 1974 vervulde luitenant-generaal J.L. Anthonissen deze functie.
Zijn opvolger was luitenant-generaal Ir. T.A. van Zanten, die deze post bemande van 1 mei 1974 tot en met 30 april 1976. De laatste KMG, van 1 mei tot en met 30 november 1976, was generaal-majoor Ir. P.W. Maris. De dagelijkse leiding van de DKMG was in handen van de plaatsvervangend (plv) KMG. Hij zette het geformuleerde beleid om in concrete directieven voor de uitvoering.
Dan even iets over de afdelingen:
Het Bureau Bijzondere Opdrachten (BBO) had de taak voor de KMG en de plv. KMG (handels)inlichtingen in binnen- en buitenland in te winnen, vertrouwelijke opdrachten uit te voeren, inlichtingen te verstrekken met betrekking tot de integriteit en financiële achtergrond van leveranciers en adviezen te geven naar aanleiding van de begrotingsbehandeling of incidenteel door kamerleden gestelde vragen. Het BBO diende de goede naam en faam van de DKMG te bewaken.
De Afdeling Personeelszaken en Algemene Zaken (PZAZ) tevens Kabinet verzorgde de personeelsaangelegenheden, deed de post- en archiefzaken en behandelde die zaken, die niet tot de competentie van één van de andere afdelingen van de DKMG konden worden gerekend. Tot de afdeling behoorden onder meer het Bureau Hinderwetzaken Ontplofbare Stoffen en het Bureau Hinderwetzaken Schietinrichtingen en -Veiligheid, die beide adviezen gaven aan autoriteiten die hinderwetvergunningen afgaven. Het Kabinet verrichtte secretariaatswerkzaamheden ten behoeve van de DKMG, verzorgde de voorbehandeling van stukken voor de Legerraad en de Materieelraad en gaf advies in algemene beleidsvragen. Het hoofd van de Afdeling PZAZ was tevens chef Kabinet.
De Sectie Plannen informeerde en adviseerde de plv. KMG inzake ontwikkelingen, doctrines en plannen met betrekking tot de logistiek. Zij was verantwoordelijk voor het opstellen, bewaken en bijstellen van (concept)materieelplannen. De Sectie Controller adviseerde de plv. KMG over economische, financiële en administratieve aangelegenheden. Zij gaf ook raad inzake automatiseringsvraagstukken. Daarnaast was zij ook verantwoordelijk voor het economisch beheer van de DKMG en de tot het ressort van de DKMG behorende eenheden.
De doelstelling van de Materieel Voorzieningsafdelingen (MVA'n) was het voorzien in en instandhouden van het aan hun toegewezen materieelpakket, het opstellen van technische eisen, het doen verwerven van materieel en het opstellen van onderhoudsplannen.
Deze in 1970 aan de DKMG toegevoegde MVA'n verrichtten een groot deel van de werkzaamheden van de voormalige materieelinspecties. Oorspronkelijk waren er zeven MVA'n, maar in 1974 werd MVA 1, verantwoordelijk voor het geniematerieel, opgeheven. Haar taken werden verdeeld over de resterende zes. Deze hadden de volgende materieelpakketten:
MVA 2: elektronisch materieel (o.a. verbindingsmaterieel, radar vuurleidingsapparatuur en rekentuig)
MVA 3: voertuigen, mechanische uitrusting, aggregaten en boten
MVA 4: munitie. Hieronder viel ook het Munitie Grondstoffen en Doorvoer Magazijn (MGDM). Deze had als taak de toelevering van de grondstoffen aan de civiele industrie, die deze dan omwerkte tot bruikbare munitie en de inname van de her te gebruiken munitie. Dit magazijn werd op 1 juli 1973 opgeheven. De taken en het personeel werden overgenomen door 580 en 581 Munitie Depot Compagnie
MVA 5: wapens, geschut, instrumenten, machines en gereedschappen
MVA 6: persoonlijke standaarduitrusting (PSU) en overig intendancematerieel
MVA 7: voeding, benzine, oliën, smeermiddelen en chemicaliën.
De overige onderdelen van de DKMG behoorden tot één van de drie functiegebieden: Aanschaffingen, Techniek en Logistiek. Alle drie werden zij geleid door een sous-chef. De Afdeling Aanschaffingen voerde het aanschaffings- en afstotingsbeleid voor de DKMG. Dit hield onder meer in het opstellen van algemene richtlijnen voor de te volgen procedures bij aanschaffing en afstoting van materieel. Een andere taak was het voorbereiden en bewaken van de werkzaamheden verbonden aan de procedure voor opname van leveranciers in de centrale leverancierscartotheek. Op dit punt bestond nauwe samenwerking met het BBO.
De Afdeling Aanschaffingen gaf ook richtlijnen voor de uitvoering van de werkzaamheden van het Bureau Douane Aangelegenheden (BDA) dat de douanetechnische handelingen met betrekking tot in-, uit- en doorvoer van goederen voor of van het Ministerie van Defensie verrichtte. Ook het Detachement Overtollig en Onbruikbaar Technische Dienst Materieel (DOOTDM), dat tot 1970 onder de Inspectie der Technische Dienst viel, ressorteerde onder de Afdeling Aanschaffingen. Het DOOTDM was verantwoordelijk voor het beheren en opslaan van het aan de Inspectie der Domeinen over te dragen materieel.
In 1970 werd de Cantinedienst (CADI), die daarvóór ressorteerde onder de Inspectie der Intendance, onder het bevel van de plv. KMG geplaatst. De taak van de CADI was het inrichten, in bedrijf stellen en exploiteren van kantines en gezinswinkels voor het personeel van de KL en de KLu, zowel in Nederland als in West-Duitsland. Zij verstrekte ook goederen aan de officiers-, onderofficiers- en andere messes en aan de onderdeelskantines.
De Afdeling Techniek voerde het onderzoeks- en ontwikkelingsbeleid voor de DKMG en tevens het beleid met betrekking tot de materieelkeuze en kwaliteitszorg. Zij stelde de militair-technische eisen aan het materieel. De Materieel Beproevingsafdelingen (MBA'n) voerden beproevingen uit. Zij verrichtten wetenschappelijk en technisch onderzoek, adviseerden inzake keuringseisen en -technieken, leverden een bijdrage aan de behoeftebepaling en aan het opstellen van onderhoudsplannen. De MBA 1, tevens Commissie van Proefneming (CVP), beproefde voornamelijk het materieel ten behoeve van MVA 2, 4 en 5. De MBA 2 deed dit voor MVA 3 en 6.
Het Centrale Materieeldocumentatie en Constructiebureau (CMDCB) leverde een bijdrage aan het materieelbeleid door het uitvoeren van artikeldocumentatie, de identificatie, de voorbereiding van de codificatie en de vervaardiging van tekeningen.
De Afdeling Logistiek had als taak het voeren van het bevoorradings-, onderhouds- en bedrijfsvoeringsbeleid, alsmede de afstemming daarvan op het operationele beleid. De Centrale Voorraadadministratie (CVA) was verantwoordelijk voor het op doelmatige wijze administreren van Klasse II, III en IV in de basisdepots en bij algemene en direct steunende eenheden van de KL. Het ging hier om benzine, olie en smeermiddelen (de zgn. BOS-goederen) en bijna alle verbruiksgoederen waarover de KL beschikte.
De Explosieven Opruimingsdienst (EOD) had de taak alle conventionele en geïmproviseerde explosieven in Nederland op te ruimen.
De Afdeling Logistieke Installaties (ALI) voerde het capaciteit beheersingsbeleid van de logistieke installaties van de KL waar basisonderhouds- en bevoorradingswerkzaamheden werden uitgevoerd. In 1970 waren als gevolg van de opheffing van de materieelinspecties de 5e echelons bevoorradings- en hersteleenheden onder logistiek operationeel bevel geplaatst van de plv. KMG. Zij bleven voorlopig onder administratief-tactisch bevel van één van de Territoriale Bevelhebbers.
Na de eerste stappen van de reorganisatie van de top- en territoriale structuur bleek in 1970 dat de gewenste personeelsbesparingen uitbleven. Nieuwe bezuinigingen waren noodzakelijk. Het organisatieadviesbureau Bakkenist, Spits & Co kreeg de opdracht voor de KL de doelmatigste organisatiestructuur te ontwerpen. In mei 1972 bracht het bureau rapport uit. Het was een uitvoerige schets van de in 1976 te verwezenlijken KL-organisatie, waarin met minder personeel dezelfde taken konden worden verricht. De principes van Haex waren er duidelijk in te herkennen.
De voorstellen van Bakkenist werden verder uitgewerkt door de Centrale Stuurgroep Structuur Koninklijke Landmacht 1976 (CSSKL).
Naast het sinds 1970 bestaande Commando Opleidingen KL (COKL) kwamen er nog vier functionele commando's (Commando Verbindingen KL (CVKL, per 1 juni 1975), Nationaal Territoriaal Commando (NTC, per 1 september 1975), Nationaal Logistiek Commando (NLC, per 1 september 1975) en Geneeskundig Commando KL (GCKL, per 1 maart 1976)).
Binnen het NLC werden de logistieke taken samengebracht die daarvóór door de drie Territoriale Bevelhebbers waren uitgevoerd. Een uitzondering vormden de 2e echelons taken, die overgingen naar het NTC. Het NLC kreeg het bevel over de 3e tot en met de 5e echelons bedrijven in de nationale sector. De KMG behield echter zijn functionele bevelsbevoegdheid. In 1975 werd in het zogeheten Taakscheidingsmemorandum een precieze taakverdeling tussen de DKMG en het NLC vastgelegd. Sindsdien bestonden er twee categorieën logistieke bedrijven:
De A-bedrijven, die voornamelijk directe steun verleenden. Zij werden rechtstreeks geleid door het NLC, uiteraard met inachtneming van de functionele richtlijnen van de KMG.
De B-bedrijven, die voornamelijk algemene steun verleenden. Zij werden rechtstreeks geleid door de ALI van de DKMG.
In 1976 trad de matrixstructuur in werking. Op 1 december van dat jaar werd de DKMG omgedoopt tot Directie Materieel KL (DMKL). Belangrijker dan deze naamsverandering was dat de positie van de Directeur Materieel KL (ook DMKL) veranderde. Het doel van de matrixstructuur was om, ten koste van de zelfstandigheid van de krijgsmachtdelen, het horizontale (of functionele) element binnen het departement te verstevigen. De politieke leiding moest zo in staat zijn een goede greep te hebben op het defensiebeleid.
De toenmalige KMG, generaal-majoor Ir. P.W. Maris, werd per 1 december 1976 de eerste DMKL. Hij werd op 1 november 1979 opgevolgd door generaal-majoor A.W. Beersma, die deze functie tot 27 april 1984 vervulde.
Een nieuwe topfunctionaris, de Directeur-Generaal Materieel (DGM), die deel uitmaakte van de sterk vergrote centrale organisatie van het departement, kreeg de bevoegdheid de DMKL bindende aanwijzingen te geven. De DGM werd voorzitter van het Comité Materieel (COM), de opvolger van de Materieelraad, waarin ook de materieeldirecteuren van de drie krijgsmachtdelen zitting hadden. Het COM was één van de onderraden van de Defensieraad, waarin de Minister, de Staatssecretarissen, de Secretaris-Generaal en de Chefs van Staven/Bevelhebbers zitting hadden. De DMKL bleef dus binnen zijn krijgsmachtdeel de hoofdverantwoordelijke voor het materieel-logistieke proces. Hij diende het materieelbeleid nu echter te voeren met inachtneming van functionele aanwijzingen en richtlijnen gegeven door de DGM.
De organisatiestructuur van de DMKL kwam in grote lijnen overeen met die van de DKMG. De Bureaus Hinderwetzaken Ontplofbare Stoffen en Hinderwetzaken Schietinrichtingen en -Veiligheid maakten nu deel uit van het ressort techniek. Ook het Bureau Controle Opslag en Vervoer, komend van MVA 4, kwam in dit ressort. De Centrale Voorraad Administratie (CVA) werd in 1978 overgedragen aan de Afdeling Rekencentra van de Directie Automatisering van het Directoraat-Generaal Economie en Financiën.
Schema's:
Kwartiermeesters-Generaal/Directeuren Materieel Koninklijke Landmacht over de periode 1970-1979
1 november 1969 - 30 april 1974 J.L. Antonissen, generaal-majoor, luitenant-generaal der Intendance
1 mei 1974 - 30 april 1976 Ir. T.A. van Zanten, luitenant-generaal der Technische Staf
1 mei 1976 - 30 oktober 1979 Ir. P.W. Maris, generaal-majoor der Technische Staf
1 november 1979 - 27 april 1984 A.J. Beersma, generaal-majoor der Militaire Administratie
Geschiedenis van het archiefbeheer
Het archief is ontstaan bij de Sectie Secretarie van de Dienst Kwartiermeester-Generaal, later genaamd Directie Materieel Koninklijke Landmacht. Deze sectie bestond uit een algemene secretarie, waar de ongerubriceerde en dienstgeheime stukken werden geregistreerd en opgeslagen, en een secretarie geclassificeerd/NAVO, waar de hoger gerubriceerde en NAVO-stukken werden geregistreerd en opgeslagen. De sectie startte op 26 januari 1970 met het eerste gedeelte van het in deze inventaris beschreven blok, welke op 31 december 1974 werd afgesloten. In januari 1975 werd begonnen met het tweede gedeelte, welke op 31 december 1979 werd afgesloten. Alleen voor de zeer geheime stukken werd één tienjarenblok gevormd. Per categorie stukken werd er voor deze twee gedeelten toch één nummerserie gebruikt. Er waren vier categorieën stukken, namelijk ongeclassificeerd tot en met dienstgeheim, confidentieel (vertrouwelijk), geheim en zeer geheim. Voor iedere categorie werd dus één nummerserie gehanteerd. Stukken, welke bij andere stukken werden gevoegd kregen het nummer van het voorgaande stuk, gevolgd door een schuine streep "/" en een volgletter, waarbij uitgaande stukken voorzien werden van een hoofdletter en inkomende stukken van een kleine letter. Waren er meer dan 27 stukken in één map gevoegd, dan volgde een volgnummer "/2/" gevolgd door een volgletter (30.001/2/a enzovoorts).
Geprobeerd werd de stukken zaaksgewijs te ordenen, maar er ontstonden meestal meerdere verzameldossiers over stukken materieel, bijvoorbeeld tanks, artilleriestukken en richtkijkers.
De mappen werden numeriek gerangschikt. De organisatie- en naamswijziging van de Dienst Kwartiermeester-Generaal in Directie Materieel Koninklijke Landmacht in oktober 1976 heeft geen invloed gehad op de registratie en archiefvorming.
Van 1981 tot en met 1987 is het archief in gedeelten overgedragen aan het Limbo-archief (afgeleid van het Engelse woord limbo en oorspronkelijk bedoeld voor de opslag van NAVO-archief) en de opvolger daarvan, het Semi-statisch archief Koninklijke Landmacht, gevestigd op de Frederikkazerne te Den Haag. Het archief omvatte toen 217,5 meter, waarvan 162 meter ongeclassificeerde/dienstgeheime stukken en 55,5 meter hoger geclassificeerde stukken.
Eerst werden de stukken, die onmiddellijk voor vernietiging in aanmerking kwamen, verwijderd. Daarbij bleek, dat alle zeer geheime stukken voor vernietiging in aanmerking kwamen. In 1987 werd begonnen met het samenvoegen van de twee overgebleven geclassificeerde delen (confidentieel en geheim) tot één geheel. Daarbij werden stukken van beide delen, die bij elkaar hoorden, samengevoegd en stukken, die niet bij elkaar hoorden, maar toch bij elkaar waren gevoegd, gescheiden. Dit kwam de dossiervorming ten goede. In 1988 zijn deze werkzaamheden afgerond. In datzelfde jaar is ook het ongeclassificeerde deel op dezelfde manier bewerkt. 12 1/4 meter bleef over, waarvan ongeveer 9 1/2 meter voor vernietiging op lange termijn in aanmerking komt. Van het geclassificeerde gedeelte bleef 10 meter over waarvan ongeveer 6 1/4 meter voor vernietiging op lange termijn in aanmerking komt.
In november 1991 werd begonnen met de inventarisatie van de resterende 2 3/4 meter ongeclassificeerde stukken, die in deel 1 beschreven worden en de resterende 3 3/4 meter geclassifieerde stukken, die in deel 2 worden beschreven.
Dankwoord
Graag wil ik iedereen bedanken, die mij heeft geholpen bij het opzetten van deze inventaris. In het bijzonder wil ik graag drs. J.P.C.M. van Hoof van de Sectie Militaire Geschiedenis van de Directie Operatiën Koninklijke Landmacht bedanken voor de begeleiding tijdens mijn opleiding aan de Voortgezette Vorming Archiefbeheer, in het kader waarvan deze inventaris is opgezet en verschenen. Ook wil ik drs. B. Schoenmaker van dezelfde sectie bedanken voor de hulp, die hij heeft verleend bij het opzetten van hoofdstuk 1 van de inleiding, handelend over de geschiedenis van Dienst Kwartiermeester-Generaal/Directie Materieel Koninklijke Landmacht.
Overbrenging van een overheidsarchief
De verwerving van het archief
Het archief is krachtens bepalingen van de Archiefwet overgebracht.
Inhoud en structuur van het archief
05.01; 2.13
Ordening van het archief
Bij het Ministerie van Defensie wordt in plaats van de term rubricering, de term classificatie gebruikt. Derhalve kan, waarin deze inventaris de term classificatie voorkomt, de term rubricering worden gebruikt.
Aanwijzingen voor de gebruiker
Openbaarheidsbeperkingen
Deels openbaar, deels niet openbaar. Tot 2015 geen ontheffing mogelijk voor inv.nrs. 316, 337-340.
Materiële beperkingen
Aanvraaginstructie
Openbare archiefstukken kunnen online worden aangevraagd en gereserveerd. U kunt dit ook via de terminals in de studiezaal van het Nationaal Archief doen. Om te kunnen reserveren dient u de volgende stappen te volgen:
U maakt een profiel aan op www.gahetna.nl, en logt vervolgens in
Via de archiefinventaris (alleen de beschrijvingen met rode nummers) selecteert u het gewenste archiefstuk door op de knop 'Reserveren' te klikken
In het volgende scherm geeft u aan op welke dag u het archiefstuk wilt inzien
Indien u zich bevindt in de studiezaal en een tafelnummer heeft ontvangen kunt u dit nummer vermelden. Als u geen tafelnummer heeft kunt u tafelnummer 777 laten staan
Vervolgens bevestigt u uw reservering door deze te versturen.
Verwant materiaal
Beschikbaarheid van kopieën
Bijlagen
Verklarende woordenlijst
Afvoer De overbrenging naar en/of overdracht aan materieeldiensten en/of de verzorgingselementen (van gebruikende eenheden) van goederen die herstel behoeven.
Autorisatiestaat 09 Een overzicht waarin voor een eenheid geautoriseerde goederen zijn opgenomen.
Basisdepot Een depot, waar o.a. door de industrie goederen worden afgeleverd, in de landvoorraad worden opgenomen en van daaruit aan een verstrekkingsdepot worden toegeleverd.
Basisonderhoud Vijfde (5e) echelons onderhoud.
Beheer Het voeren van een verantwoordingsadministratie over alle onder de beschikkingsmacht van de eenheid zijnde, goederen en personen.
Bevoorrading
Het verstrekken/leveren van goederen
Het ontvangen, in voorraad houden, distribueren en ter beschikking stellen van goederen.
Bevoorradingsdienst Het verzorgingssubsysteem, waarbinnen eenheden c.q. organisaties belast zijn met de materieelvoorziening van bevoorradingsgoederen, alsmede met de organisatie en de uitvoering van die diensten op verzorgingsgebied.
BOS Benzine, oliën en smeermiddelen.
Bulkbevoorrading Bevoorrading in grote hoeveelheden.
Classificeren
Het in klassen onderbrengen van personeel, materieel en kunstwerken, o.m. naar aard, hoedanigheid, vermogen en gewicht.
Het rangschikken van documenten en materieel in bepaalde groepen met het doel passende maatregelen te kunnen nemen om militaire gegevens te beveiligen tegen kennisneming door onbevoegden.
(logistiek) Het vaststellen van de bruikbaarheidscategorie van een artikel.
Codewoord
Een woord waaraan een andere dan de letterlijke betekenis is toegekend met het doel de veiligheid te vergroten.
Een woord of uitdrukking, vastgesteld om ongeclassificeerd te worden gebruikt ten einde:
een bepaalde toestand of situatie in te stellen of te bereiken
een graad van alarmering vast te stellen
de uitvoering van een reeds voorbereid(e) plan of operatie te doen aanvangen.
Controller De functionaris die de leiding voorziet of doet voorzien van de informatie die nodig is voor de besluitvorming ter vaststelling, uitvoering en beheersing van de bedrijfsprocessen. Tot het functiegebied van de controller behoren o.a.:
budgetvoorbereiding, -verificatie en -analyse
het geven van adviezen met betrekking tot (administratieve) organisatie, interne controle en financiële procedures